臺灣板橋地方法院刑事判決　　　　　　　95年度訴字第3818號
公　訴　人　臺灣板橋地方法院檢察署檢察官
被　　　告　乙○○
　　　　　　　　　　（現羈押於臺灣臺北看守所）
指定辯護人　本院公設辯護人　丙○○
上列被告因強盜等案件，經檢察官提起公訴（95年度偵字第2738
2 號），本院判決如下：
    主  文
乙○○意圖為自己不法之所有，攜帶兇器，以強暴及脅迫至使不
能抗拒，而使他人交付其物，未遂，處有期徒刑年拾月。扣案
背包、口罩各壹個，均沒收。又傷害人之身體，處有期徒刑捌月
。應執行有期徒刑肆年肆月。扣案背包、口罩各壹個，均沒收。
    事  實
一、乙○○因向地下錢莊借款，迫於經濟壓力，竟萌生為自己不
    法所有意圖之犯意，於民國九十五年十一月二十一日晚上十
    一時二十分許攜帶原置於家中廚房、工廠而為其父母所有客
    觀上足以對人之生命、身體、安全造成危害，可為兇器之水
    果刀二把、打火機一個、裝有松香水之酒瓶一支（非屬槍砲
    彈藥刀械管制條例所定之爆裂物），以外套帽子遮蓋頭部，
    面戴其所有黑色口罩之方式，掩飾面容，將打火機、水果刀
    置於褲袋，另攜其所有之背包一個，騎乘其所有車牌號碼NS
    P ─一三二號重型機車前往其曾任職位於臺北縣樹林市○○
    街二八○號之「台亞加油站」附近，再徒步進入上開加油站
    二樓辦公室，即以左手持上開酒瓶，復以右手自褲袋取出水
    果刀一把，持之自後架於前揭加油站員工甲○○頸部，恫稱
    ：「搶劫！」、「如敢妄動，將點燃汽油彈」等語，旋將隨
    身背包擲向櫃檯內結算現金之員工戊○○，以此強暴、脅迫
    方式致使甲○○、戊○○不能抗拒，戊○○遂將現金新臺幣
    （下同）十二萬元置入背包內，嗣乙○○將手中酒瓶置於櫃
    檯，欲伸手拿取背包之際，甲○○即趁隙撥開乙○○右手而
    掙脫，戊○○、另名員工丁○○見狀旋即出手與甲○○合力
    壓制乙○○，並與乙○○發生扭打，櫃檯上裝有松香水之酒
    瓶亦因雙方肢體衝突，掉落地面破碎。乙○○為免於逮捕，
    竟另基於傷害之犯意，揮舞手中水果刀，致甲○○受有左臉
    割傷五×零點五公分、二×零點三公分、二×零點三公分，
    丁○○受有左外耳割傷零點五×零點三公分、左臉部割傷五
    ×零點二公分割傷，戊○○則受有左肘、右中指撕裂傷之傷
    害，乙○○寡不敵眾，終為戊○○等三人齊力制伏逮捕，警
    方據報到場處理並當場扣得上開水果刀二把、原盛裝松香水
    酒瓶一支（已破碎）、口罩、打火機、背包（內裝紙鈔十二
    萬元，業經丁○○領回）各一個。
二、案經臺北縣政府警察局樹林分局報請臺灣板橋地方法院檢察
    署檢察官偵查起訴。
    理  由
一、按被告以外之人於審判外之言詞或書面陳述，除法律有規定
    者外，不得作為證據；又被告以外之人於審判外之陳述，雖
    不符第一百五十九條之一至第一百五十九條之四之規定，但
    經當事人於審判程序同意作為證據，法院審酌該言詞陳述或
    書面陳述作成時之情況，認為適當者，亦得為證據；當事人
    、代理人或辯護人於法院調查證據時，知有第一百五十九條
    第一項不得為證據之情形，而未於言詞辯論終結前聲明異議
    者，視為有前項之同意，刑事訴訟法第一百五十九條第一項
    、第一百五十九條之五規定甚明。經查，本判決後開所引用
    被告以外之人於審判外之陳述（包括書面陳述），對本件被
    告而言，固皆屬傳聞證據，惟被告就前揭審判外陳述，於本
    院準備程序及審判期日時均表示同意作為證據；而公訴檢察
    官及辯護人雖知上開證據資料為傳聞證據，但於本院準備程
    序及審判期日中則表示無意見而不予爭執，且迄至言詞辯論
    終結前亦未再聲明異議。本院審酌上開證據資料製作時之情
    況，尚查無違法不當及證明力明顯過低之瑕疵，亦認為以之
    作為證據應屬適當，故揆諸前開法律規定與說明，爰逕依刑
    事訴訟法第一百五十九條之五規定，認前揭證據資料均例外
    有證據能力。
二、訊據被告乙○○固坦承於前揭時、地攜帶前揭物品強盜之犯
    罪事實不諱，惟矢口否認有何傷害之犯行，辯稱：其所攜打
    火機已壞掉，且未將口袋內之打火機與另一把水果刀取出使
    用，且其並無傷害甲○○、丁○○、戊○○之意云云。經查
    ：
（一）前揭加重強盜部分之事實，業據被告乙○○於警詢、偵查
      及本院審理時坦承不諱，核與證人甲○○、丁○○、戊○○於警詢及檢察官偵查時之證述情節相符，並有贓物認領
      保管單一紙、扣案物及現場照片、現場監視錄影翻拍照片
      共十二幀（見偵查卷第三十頁、第三十二頁至第三十七頁
      ），及被告案發時所佩帶口罩一只、水果刀二把、打火機
      、背包各一個、原盛裝松香水之酒瓶一支（已破碎）扣案
      可資佐證。足認被告此部分所為任意性自白與事實相符，
      堪值採信。
（二）被害人甲○○、戊○○、丁○○於圍捕被告之過程中，為
      被告手持尖刀揮刺，分別受有如前揭事實欄所載傷害，業
      據被害人戊○○於警、偵訊時指訴：我右手指及左手肘均
      遭被告手持刀子劃傷、丁○○於警詢時指稱：被告為了逃
      脫，以右手持刀向後面刺過來，我立即閃避，但仍遭其以
      尖刀劃傷我左耳及左臉頰等語及甲○○於警、偵訊及本院
      審理時指訴：我被被告右手的刀劃到右臉頰等語綦詳（見
      偵查卷第十三頁、第十四頁、第十五頁背面、第十八頁、
      六十九頁、第五十二頁），核與被告於警詢及偵查時供承
      ：其遭圍捕過程中，有使用手中刀子反抗，並與被害人三
      人扭打，所持刀子有割到被害人甲○○、戊○○、丁○○
      三人等語（見偵查卷第九頁、第四十二頁），大致相符，
      並有仁愛醫院診斷證明書三紙在卷可憑（見偵查卷第二十
      六頁至第二十九頁），則被害人三人確因被告持刀割傷之
      事實，堪以認定。又被告於警詢時自承：我使用手中刀子
      反抗，當時情況混亂，三人和我扭打起來，我無法控制我
      手中刀子揮動何處等語明確（見偵查卷第九頁），復經證
      人戊○○於警詢時證稱：被告一直反抗，我們三人都有受
      傷等語、證人丁○○於警詢時證稱：被告為了掙脫逮捕，
      我們三人與被告發生扭打，我們三人都遭被告以尖刀割傷
      等語，及證人甲○○於本院審理時具結證稱：「（問：你
      的傷是如何造成？）因為我撥掉被告的手，但是當時刀子
      沒掉，可能因為這樣我的臉被劃一刀。」、「（問：你們
      抓被告時，他有無反抗？）有，他有拿刀揮來揮去」等語
      一致（見偵查卷第十八頁、第十三頁、第十四頁、本院卷
      ），足見被告於被害人甲○○掙脫其挾持，戊○○、丁○○亦出手圍捕時，顯已無法遂行其強取背包內現金之強盜
      行為，惟其非但未棄刀就擒，反因逃避逮捕，手持利刃與
      被害人三人近距離扭打，並割傷被害人三人，其具有傷害
      犯意甚明。被告於本院準備程序時辯稱：其並無揮舞刀子
      ，亦無傷害被害人之意云云，顯屬事後卸責之詞，不足採
      信。
（三）至被告辯稱其作案時係因受精神疾病所致，請求調閱病歷
      並送精神鑑定云云。按刑法第十九條第一項、第二項規定
      ：「行為時因精神障礙或其他心智缺陷，致不能辨識其行
      為違法或欠缺依其辨識而行為之能力者，不罰。行為時因
      前項之原因，致其辨識行為違法或依其辨識而行為之能力
      ，顯著減低者，得減輕其刑。」，然查本件被告於警、偵
      訊時自承：強盜財物是因為缺錢還債用、「（問：是否係
      你強盜財物時，怕被人發現才以外套帽子及口罩將臉遮住
      ？）是。」、因今（九十五）年五月有向地下錢莊借十一
      萬元，後來父親有幫我處理，但因經濟有困難，我就想搶
      錢來解決。「（問：為何搶這家加油站？）因為我有在那
      家加油站工作過。」、汽油彈是我自己做的，裡面裝有化
      學原料，類似松香油的東西等語（見偵查卷第八頁、第九
      頁、第四十六頁、第四十七頁）明確，是以被告係於案發
      前即已著手準備犯案，並選定自己曾任職之加油站下手，
      復知以外套帽子、口罩掩飾容貌，攜帶背包供裝取強盜財
      物之用，均見其心思細密，本案顯係經其事先計畫所致；
      而被告自警、偵訊迄本院訊問時，對於案發經過亦均能詳
      實交待，並無何精神障礙或心智缺陷之現象；再證人甲○○亦到庭證稱：「（問：被告的神情如何？）看不出有怪
      異，他跟一般人一樣」等語在卷；再被告雖陳稱其前有躁
      鬱症之精神病史，於九十五年十一月又開始服藥，並提出
      行政院國軍退除役官兵輔導委員會台北榮民三醫院診斷證
      明書三紙附卷供佐，然其於本院審理時供稱：「（問：你
      是否知道這樣做是不對的？）我知道。」、「我是受到我
      父親言語上的刺激，才會這麼做，我要讓所有關心我的人
      對我死心。」，綜上，足見被告於犯罪時，對於外界事物
      之判斷能力，相較於普通人之平均程度，並無完全喪失或
      顯然減退之情形，即其並無因精神障礙或心智缺陷，致不
      能辨識其行為之違法性或欠缺依其辨識而行為之能力者，
      或上開能力顯然減低之情形，至於其言及被父親言語激怒
      ，要讓關心其之人死心，乃其個人與家人關係所生心理反
      應，尚與精神障礙或心智缺陷無涉，因認本件核無精神鑑
      定及調閱病歷之必要，亦無不罰或減輕其刑責之事由，被
      告所辯及前揭聲請，均屬無據。
（四）被告於案發前費心籌畫，自行灌製松香水至酒瓶，並備妥
      所需工具，無不以提高強盜財物成功機率為其目的，自無
      刻意攜帶不堪使用之打火機至案發現場之理，其前揭所辯
      扣案打火機係故障無法點燃云云，顯屬飾卸之詞，委無足
      取，至其是否將打火機及另一把水果刀取出使用，均無礙
      上開事實之認定，併此敘明。本案事證明確，被告犯行，
      洵堪認定，應依法論科。
三、按刑法第三百二十一條第一項第三款之攜帶兇器竊盜罪，係
    以行為人攜帶兇器竊盜為其加重條件，此所謂兇器，其種類
    並無限制，凡客觀上足對人之生命、身體、安全構成威脅，
    具有危險性之兇器均屬之，且職須行竊時攜帶此種具有危險
    性之兇器為已足，並不以攜帶之初有行兇之意圖為必要。最
    高法院七十九年臺上字第五二五三號著有判例可資參照。被
    告為本案強盜犯行所攜之水果刀二把，為金屬製成、質地堅
    硬，刀鋒銳利之銳器，內裝有松香水之酒瓶一支乃玻璃製成
    ，若以之丟擲破裂，致其內松香水潑灑於人，並以打火機引
    燃，客觀上均足以傷害人之生命、身體、安全而具有危險性
    ，屬兇器無訛。又按所謂「強暴」係指直接、間接對於他人
    之身體施以暴力，壓制被害人之抗拒，或被害人處於不能抗
    拒之狀態之謂；所稱「脅迫」則指對人之精神心理加以威脅
    逼迫，使生畏懼而不敢抗拒而言。本件被告攜帶上述客觀可
    供兇器使用之水果刀二把、裝有松香水之酒瓶一支及打火機
    一個，在上開加油站辦公室內以刀架抵被害人甲○○頸部，
    致甲○○心生畏懼而未能阻止被告強盜財物，被告上開行為
    顯屬對甲○○之身體施以強暴行為，至其處於不能抗拒之狀
    態；又被告手持上開酒瓶，並以刀挾持甲○○喝稱：「搶劫
    ！」、「如敢妄動，將點燃汽油彈」，復將背包擲至戊○○
    所處櫃檯，命之裝錢，已屬威脅戊○○之精神，使其心生畏
    怖，處於不敢抗拒之狀態，而將現金十二萬元裝入被告之背
    包中，此觀諸證人戊○○於警詢時所陳稱：因害怕同事及自
    己生命會有危險，始填裝金錢到被告的包包內等語亦明（見
    偵查卷第十八頁）。是核被告乙○○所為，係犯刑法第三百
    三十條第二項、第一項之攜帶兇器強盜未遂罪、第二百七十
    七條第一項普通傷害罪。公訴人認被告前揭攜帶兇器強盜未
    遂部分，係犯普通強盜未遂罪，容有未洽，惟起訴之基本犯
    罪事實同一，爰依法變更起訴法條。其已著手強盜犯罪行為
    之實行而不遂，應依刑法第二十五條第一項之規定論以未遂
    犯，並依同條第二項之規定減輕其刑。被告以一傷害行為，
    造成被害人甲○○、戊○○、丁○○受傷之結果，而侵害數
    法益，為同種想像競合，應依刑法第五十五條規定從一普通
    傷害罪處斷。爰審酌被告前無犯罪科刑紀錄，此有臺灣高等
    法院被告前案紀錄表附卷可稽，素行尚稱良好，年輕力壯，
    原應腳踏實地從事正當職業以開創個人前程，竟公然攜帶兇
    器至原任職之加油站辦公室，以暴力手段強盜財物，幸未得
    手，並為圖脫逃以利刃傷害被害人，暨其犯罪之動機、目的
    、手段，犯罪時所承受之債務壓力及其品行、生活狀況、智
    識程度、犯罪所生之損害，及犯罪後坦承部分犯行之態度，
    尚未與被害人達成和解等一切情狀，量處如主文所示之刑，
    以資懲儆。扣案之口罩、背包各一個，被告均自承為其所有
    ，分別於強盜時所佩戴，掩飾面容、裝取強盜財物之用，乃
    供本案犯罪（強盜）所用之物，應依刑法第三十八條第一項
    第二款之規定，併予宣告沒收。另扣案水果刀二把、原裝盛
    松香油之酒瓶一支（已破碎）、打火機一個，係被告取自家
    中及父母所經營工廠，並非被告所有之物，業據被告供明在
    卷，復非違禁物，均不予宣告沒收，併此敘明。
四、公訴意旨另以：被告乙○○另因前揭傷害犯行，造成告訴人
    丁○○受有右膝之傷害云云，惟查：公訴意旨此部分固以告
    訴人丁○○所提出九十五年十一月二十一日就診之仁愛醫院
    診斷證明書一紙為據，然被告則堅決否認有何以刀割傷告訴
    人丁○○之犯行。經查：告訴人丁○○於警詢時指稱：我、
    甲○○、戊○○與被告發生扭打，在扭打過程中，被告放置
    於桌上的酒瓶掉落地上破碎，我的右膝遭玻璃碎片割傷等語
    在卷（見偵查卷第十三頁），核與證人甲○○於本院審理時
    證稱：被告將酒瓶放在櫃檯，酒瓶因我們打鬥後就破掉了，
    丁○○是左臉部受傷，右膝被破掉的玻璃刺傷等語大致相符
    （見本院九十六年四月十八日審判筆錄第三頁、第四頁）。
    是僅憑前揭診斷證明書所記載右膝割傷之傷勢，尚無從認定
    告訴人丁○○此部分傷害確係被告造成。依罪疑惟輕之法理
    ，應認公訴意旨此部分之舉證不足，無由證明被告有前揭公
    訴意旨所指之此部分傷害犯行，則其被訴之前揭傷害犯行尚
    屬不能證明，被告堅決否認有此部分犯行，尚非全然無據。
    本應為無罪之諭知，惟此部分若成立犯罪，與前揭論罪部分
    ，有實質上一罪關係，爰不另為無罪之諭知，附此敘明。
據上論斷，應依刑事訴訟法第二百九十九條第一項前段、第三百
條，刑法第三百三十條第二項、第一項、第二百七十七條第一項
、第二十五條、第五十五條、第五十一條第五款、第三十八條第
一項第二款，判決如主文。
本案經檢察官沈志成到庭執行職務。
中　　華　　民　　國　　96　　年　　5 　　月　　2 　　日
                  刑事第十五庭  審判長法  官  陳鴻清
                                      法  官  朱嘉川
                                      法  官  劉安榕
上列正本證明與原本無異。
如不服本判決，應於判決送達後十日內向本院提出上訴狀（應附
繕本），上訴於臺灣高等法院。
                                      書記官  楊馥如
中　　華　　民　　國　　96　　年　　5　　月　　10　 　日
附錄本案論罪科刑法條全文：
中華民國刑法第330條
犯強盜罪而有第 321 條第 1 項各款情形之一者，處 7 年以上有
期徒刑。
前項之未遂犯罰之。
中華民國刑法第277條
（普通傷害罪）
傷害人之身體或健康者，處 3 年以下有期徒刑、拘役或 1 千元
以下罰金。
犯前項之罪因而致人於死者，處無期徒刑或 7 年以上有期徒刑；
致重傷者，處 3 年以上 10 年以下有期徒刑。
